【裁判字號】    90,上更(二),1048
【裁判日期】    920313
【裁判案由】    過失致死
【裁判全文】
臺灣高等法院刑事判決                        九十年度上更(二)字第一四八號
    上  訴  人  臺灣臺北地方法院檢察署檢察官
    上  訴  人  丙○○
    即  被  告
    選任辯護人  張國雄律師
右上訴人因被告過失致死案件，不服臺灣台北地方法院八十五年度訴字第一一0號，
中華民國八十五年四月三十日第一審判決（起訴案號：臺灣台北地方法院檢察署八十
三年度偵字第一五八００號、八十四年度偵字第二六七九號）提起上訴，本院判決後
經最高法院第二次發回更審，本院判決如左：
    主  文
原判決撤銷。
丙○○無罪。
    理  由
一、公訴意旨略以：被告丙○○係財團法人台北長庚紀念醫院（下稱長庚醫院，設台
    北市○○○路一九九號）一般外科主治醫師兼急診室主任。於民國（下同）八十
    三年一月七日，王永勝因腹部疼痛，至長庚醫院一般外科及腸胃肝膽科門診求診
    ，由丙○○主治。經診斷後認係慢性胰臟炎合併胰管擴大及結石，丙○○遂建議
    手術治療。王永勝於同年月十六日住入長庚醫院一般外科，翌日（十七日）晚上
    九時二十五分許，由丙○○進行手術，手術後恢復平順，並於同年月二十七日出
    院。王永勝出院當日出現解血便（表示體內某部位有出血）及如廁時暈厥等現象
    ，為其家屬發現並電長庚醫院詢問，翌日（一月二十九日）下午五時許，因解血
    便現象而再度至長庚醫院急診室，仍由丙○○主治。丙○○本應注意慢性胰臟炎
    合併胰管結石患者，手術後第九、十天常見胰臟空腸吻合處滲漏，而造成空腸壁
    及周圍血管侵蝕出血之併發症，若在安排作上、下腸胃道鏡檢，輸血及藥物治療
    後，仍未發現出血點，而病患持續出現出血現象時，即應立即安排血管攝影以確
    定出血位置，必要時應緊急手術治療。而依當時王永勝自手術後發現出血之翌日
    （一月二十九日）即因血便現象再度求診住院，由丙○○主治，衡情並無不能注
    意之情事，詎其竟疏未注意，於王永勝再度入院至同年二月一日共四日均持續出
    現解血便、血壓下降，且經安排作上、下腸胃道鏡檢、輸血及藥物治療後，未發
    現出血點之情形下，均未警覺應實施血管攝影，延至二月四日王永勝又大量解血
    便、血壓明顯下降及發出病危通知後，始於二月五日上午六時許實行血管攝影，
    因仍持續出血，丙○○遂於是日下午五時二十五分許施行第二次手術，進行剖腹
    探查合併近全胰臟切除術及胰管取石術，方發現在胰臟空腸吻合近端處滲漏及出
    血現象，惟王永勝手術後並無改善，並逐漸意識不清陷入昏迷，至同年二月十四
    日下午二時五十一分因心肺衰竭死亡。因認被告丙○○涉有刑法第二百七十六條
    第二項之業務過失致死罪嫌云云。
二、訊據上訴人即被告丙○○供承有於右揭時間在長庚醫院擔任一般外科主治醫師兼
    急診室主任，曾為病患王永勝之主治醫師，而於右開時地二度為王永勝進行手術
    之事實，而病患王永勝於右揭時地因心肺衰竭而死亡之事實，惟堅決否認有何公
    訴人所指訴之業務過失致死犯行，辯稱：病患王永勝罹患慢性胰臟炎及胰管結石
    ，在手術前有對病患及家屬作有關胰臟手術的口頭說明，家屬並有簽名，伊施行
    開刀治療之醫療過程並無不當，都是依病人臨床狀況依序作各種檢查與治療，且
    已盡最大能力救治病人，王永勝死亡原因係胰臟頭部假性動脈瘤出血引起多重器
    官衰竭，並非施行空腸吻合手術之吻合處滲漏所致，即其死亡與手術無關。伊為
    王永勝治療情形如左：
(一)病人王永勝最初在馬偕醫院治療，後至長庚醫院求診，依病人自行陳述，住院醫
    師當時的記錄為「病人已有多年持續性左下腹痛發作，且轉移至右上腹部。曾至
    開業醫生處就診無效，故轉至馬偕醫院，檢查為慢性胰臟炎及胰管結石症。馬偕
    醫院建議作手術治療，病人才轉至長庚醫院住院（見八十三年度偵字第一五八０
    ０號卷（下稱偵查(一)卷）第九四頁病歷紀錄），有關慢性胰臟炎外科治療的適應
    症，為１、嚴重腹痛；２、出現胰臟炎的併發症；３、病灶無法與胰臟癌區分。
    病人王永勝的腹痛由病人主訴（見偵查(一)卷第九四頁之住院病歷）及病人痛至需
    看急診（見偵查(一)卷第九三頁之急診病歷）可以證實。根據德州大學的研究，認
    為「對慢性胰臟炎較無疼痛的病人，作早期手術治療，可以保存良好的胰臟功能
    ，其他的好處尚包括阻止體重減輕及增加體重。因此，我們認為慢性胰臟炎作手
    術的適應症應放寬」（見美國德州大學附設醫院發表於Annals of Surgery 之文
    獻），由此可知專家學者認為即使較無疼痛，為了病人的長期胰臟功能，也應手
    術治療。我為病患王永勝開刀的決定與進行，為必要且正確。
(二)病人第二次住院時之臨床表現僅為反覆的胃腸道出血（即血便），並無任何腹膜
    炎之現象（即無腹部壓痛、反彈痛或發燒等），有病歷可稽。可知第一次手術所
    作吻合術之吻合處並無滲漏，否則，應會出現上述腹膜炎現象。依第二次手術紀
    錄所見，並無腹內膿瘍，無局部潰爛，亦無腹腔出血（只是腸管內積血），而吻
    合處復無明顯洩露現象，只因在胰臟頭部離吻合處約二公分左右有一動脈出血點
    ，出血流經吻合處才進入小腸，最後才以血便表現出來。該出血點，亦即在第二
    次手術時，經將原吻合口全部剝開後，才勉強可看到前方即胰管深處的一個噴血
    點，在第二次手術時縫合止血，故法醫鑑定書載有：「十二指腸膽道開口近胰臟
    頭部有多條藍色尼龍縫線」（見偵查(一)卷六五頁）。是出血點既非在吻合處，亦
    非吻合術所造成，情已甚明。吻合處若發生滲漏，勢必造成腹腔內嚴重潰爛，蓋
    因如有滲漏，則由於胰液富含消化，極易侵蝕附近組織，而造成局部潰爛，甚
    至腹腔大部分組織潰爛。而本件不但在病人第二次住院時無腹膜炎現象，且在第
    二次手術時可見腹腔乾淨、無膿瘍或局部潰爛，甚至在第二次手術後隔九天死亡
   （八十三年二月二十四日），至法醫解剖時（八十三年九月十三日），仍只看到
   明顯沾粘現象而未見有明顯的腹內潰爛，足以證明吻合處確未滲漏，從而自無因
   吻合處滲漏引起附近血管性併發症出血之可言。
(三)病人於八十三年一月二十九日第二次住院後，經查並無腹膜炎現象，顯示非第一
    次手術吻合處有滲漏，故認其斷續性之胃腸道出血（血便），仍應依循腸胃道出
    血之診斷流程規範，以不侵襲性者優先為之。故在八十三年一月二十九日至八十
    三年二月一日之間均依照程序檢查及治療，包括輸血、藥物治療及安排胃鏡檢查
    與大腸鏡檢查等等措施。在此一階段，雖仍未能發見病患體內出血之出血點，證
    諸衛生署醫審會鑑定書載謂：「：：：病患於八十三年一月二十九日下午五時送
    至長庚醫院：：：住入醫院接受輸血及藥物治療，病患情況略有改善。：：：１
    ＼接受胃鏡檢查：：：２／１下午：：實行大腸鏡檢查：：（以上摘自「案情
    概要」）：：：關於胰臟空腸吻合併發症，：：：包括：：：腸胃道出血及壓力
    性潰瘍出血：：：一開始鄭醫師可能懷疑是因為第一次大手術造成腸胃道壓力性
    潰瘍大量出血所致，所以在病患住院後安排上、下腸胃道鏡檢，另外以輸血及藥
    物來治療病患，此點甚為正確」，可知其診治之過程均無不合。八十三年二月一
    日下午做過大腸鏡後，雖仍未發見出血點，但自此以至八十三年二月四日晚九時
    二十九分之前，病人均未再解血便，且血壓均在110/70至100/60之間，尚屬穩定
    。迨至八十三年二月四日晚九時三十分又開始解血便及血壓下降。值班合格醫師
    除即採取各項急救措施外，並在臨床上認符合血管攝影術，於八十三年二月五日
    凌晨四時決定將病患送至檢查室，四時四十五分血管攝影而找到出血點治療；同
    日上午十時三十分再次實施血管攝影及栓塞，嗣因栓塞術未能有效止血，即將病
    患轉入加護病房，給予輸血及升壓藥物，迨病患血壓回升至安全範圍並經其家屬
    同意後立即於同日下午五時許進行第二次手術。以上過程，亦有病歷及護理紀錄
    等資料可按。
(四)按血管攝影，為侵襲性檢查，除技術上須Ｘ光專家醫師操作外，必須在無菌狀態
    下，經由股動脈放入導管，至主動脈再打造影劑，甚至要鉤入出血部位照影才看
    得出來。其危險性包括：Ａ、死亡率高達百分之０．三八至三；Ｂ、動脈穿破；
    Ｃ、腎臟衰竭；Ｄ、造影劑過敏等等，顯示血管攝影為具危險性的侵襲檢查方法
    。其次，依臨床經驗，一般認為出血量為每分1.5 西西以上，且需有持續出血，
    始能有效實施血管攝影（見血管攝影文獻）。但因在臨床上無法判定那條血管之
    出血、流速為多少；而病人之血便又因有混合物在內，亦不能以血便量代表真正
    出血量。故臨床上係以每八小時輸血量達五百西西以上，且病人持續出血時，作
    為可否實施血管攝影之判定指標（見血管攝影時機文獻）。病人甫於八十三年一
    月十七日第一次手術，距八十三年一月二十九日第二次住院不久，且解血便之原
    因甚多，非必即為手術部分出血所致，自應循序以不侵襲性之鏡檢等檢查方法優
    先為之，而不能率以具危險性之侵襲檢查方法－血管攝影－檢查，以免徒增病人
    生命之危險。對此，衛生署鑑定書亦認為被告在八十三年二月一日以前為病人治
    療及安排上、下腸胃道鏡檢查出血點甚為正確。
(五)八十三年二月一日下午之大腸鏡檢查雖仍未發現出血點，但因此後之兩天多，病
    人均無解血便現象，且血壓穩定，顯已無持續性出血情形，依上說明殊無從為有
    效之血管攝影，自亦無使病人冒險接受血管攝影之侵襲性檢查之理。迨至病人於
    八十三年二月四日晚九時三十分又開始解血便及血壓明顯下降後，值班醫師除為
    輸血等措施外，並於輸血四袋約五百西西，且仍有持續出血現象之時，在八十三
    年二月五日晨四時決定血管攝影，且緊急聯絡Ｘ光醫師，予以血管攝影而發現出
    血點，予以治療。其在臨床的時機判定，顯屬正確，且無何延誤診斷之可言。
(六)依上所述，可見病人第一次手術並無任何問題，而病人自八十三年一月二十九日
    第二次入院至八十三年二月五日晨四時四十五分發見出血點為止，被告及值班醫
    師均密切注意給予治療並就併發症之可能，依診斷腸胃道出血之流程與規範密集
    檢查及適時血管攝影，正確診斷出其出血點，並予以正確治療，並無任何過失。
    足見行政院衛生署醫事審議委員會第一次鑑定意見所稱：「施行第二次手術的時
    間上似稍晚」，並不正確，而台灣高等法院檢察署法醫中心鑑定結果認「死者於
    一月二十九日第二次入院，於二月五日才懷疑併發症之可能，在診斷上似有疏忽
    」，亦有錯誤等語。
三、查公訴人據以認定被告涉犯業務過失致人於死罪嫌，無非係以病患王永勝於右開
    時間因感腹部疼痛而至長庚醫院就診，而由被告丙○○擔任主治醫師，並對王永
    勝治療過程中所有處置均為最終決定者，而王永勝於術後，因「慢性胰臟炎作空
    腸吻合術後引發之胰臟動脈瘤破裂出血」而死亡，有被告丙○○出具之死亡證明
    書一紙附卷，並經台灣台北地方法院檢察署檢察官督同法醫師解剖相驗明確，有
    相驗屍體證明書、驗斷書、勘驗筆錄、台灣高等法院檢察署法醫中心高檢醫鑑
    字第四五九號鑑定書及行政院衛生署八十四年八月二十九日衛署醫字第八四０五
    六一九七號函暨所附該署醫事審議委員會鑑定書（編號：84059.）等在卷為其論
    據。
四、經查：
(一)病患王永勝因腹部疼痛前往馬偕醫院就診，經檢查為慢性胰臟炎及胰管結石症，
    建議作手術治療，嗣王永勝轉至長庚醫院由被告丙○○診治，經診斷後係罹患慢
    性胰臟炎合併胰管擴大及結石，被告丙○○遂建議手術治療，隨即由被告丙○○
    於八十三年一月十七日晚間九時二十分許，為王永勝施行縱向胰臟切開合併胰臟
    空腸吻合術，嗣王永勝於同年月二十七日出院，惟於出院當日出現解血便及如廁
    時暈厥等現象，即於一月二十九日下午五時許，再度至長庚醫院急診室就診，迄
    至同年二月一日，依序安排作上、下腸胃道鏡檢，輸血及藥物治療後，惟仍未發
    現出血點，而於同年二月五日上午六時許施行血管攝影，因仍持續出血，被告丙
    ○○即於是日下午五時二十五分許施行剖腹探查合併近全胰臟切除術及胰管取石
    術，然王永勝仍於同年二月十四日下午二時五十一分因心肺衰竭死亡等情，此據
    被告丙○○供述在卷，並有長庚醫院病歷、馬偕醫院病歷、相關Ｘ光片及法醫解
    剖屍體鑑定書等在卷可稽，而經台灣台北地方法院檢察署將長庚醫院病歷、馬偕
    醫院病歷、相關Ｘ光片及法醫解剖屍體鑑定書之卷宗等資料送請行政院衛生署醫
    事審議委員會鑑定結果，其鑑定意見如左：
    「對於該病患的診斷，我們可以從術前的電腦斷層、腹部超音波、逆行性胰管攝
    影及術後的病理報告應該毫無疑問，對於慢性胰臟炎手術的適用症有三：1.嚴重
    腹痛2.出現胰臟炎的合併症（包括胰臟膿瘍、腹水、管或假性囊腫）3.病灶無
    法與胰臟癌區分。該疾病在文獻上雖然有人報告以內視鏡方法將胰管內結石取出
    ，但該技術尚未成熟，而且效果尚待觀察，因此對於慢性胰臟炎合併胰管結石的
    病患，若出現手術適應症，我們目前還是建議以手術方式解決問題。對於手術方
    式的選擇，則看石頭堵塞位置而定，最常見還是Dr. Puestow Gillesby所提出的
    縱向胰臟切開合併胰臟空腸吻合術，因為該方法較簡單，而且併發症少，在文獻
    報告（P-rinz & Greenlee, 1981 ）關於胰臟空腸吻合併發症的報告，它的併發
    症包括肺炎、傷口感染、腸胃道出血及壓力性潰瘍出血合併胰臟空腸吻合處出血
    等，其罹病率約為％，而該手術死亡率為3.8%，因此該手術應可說是死亡率甚
    低的手術。對於該病患出血原因，依據病歷手術記載及法醫解剖報告，我們認為
    可能的原因是因胰臟空腸吻合處滲漏，而造成空腸壁及周圍血管侵蝕而出血，該
    項併發症常見於術後的第九、十天，其治療仍以保守治療為主，若出現嚴重併發
    症（腹膜炎、敗血症、大量出血）就要考慮以手術方法解決併發症。至於鄭醫師
    對病患第二次住院的處置，一開始鄭醫師可能懷疑是因為第一次大手術造成腸胃
    道壓力性潰瘍大量出血所致，所以在病患住院後安排上、下腸胃道鏡檢，另外以
    輸血及藥物來治療病患，此點甚為正確，但是當鏡檢報告並沒有發現任何出血點
    ，而且病患持續有解血便、血壓下降的情形時，就應該立即安排血管攝影以確定
    出血位置、必要時應緊急手術治療。等到病患已經出現休克現象時，再做血管攝
    影及栓塞並不容易，而且此時病患又接受另一次大手術，無疑危險性更高，所以
    病患術後可能因休克時間過長，造成多重器官衰竭而死亡。綜合以上討論，我們
    認為鄭醫師在為病患施行第一次手術上是適當的，然在病患產生出血併發症而施
    行第二次手術的時間上似稍晚，但是由於病患才經過一次手術，醫師已盡力設法
    找出出血點，而在屢次檢查並未發現確實出血所在的情況下，迫使醫師最後才以
    剖腹探查（第二次開刀）去尋找出血點來止血，因而延誤時間，應可理解及原諒
    。」，此有行政院衛生署八十四年八月二十九日衛署醫字第八四０五六一九七號
    函檢附該署醫事審議委員會鑑定書（編號：84059.下稱第一次鑑定書）乙份附於
    八十四年度偵字第二六七九號偵查卷可稽。
(二)依此鑑定，明確認定被告對病患王永勝所罹患之慢性胰臟炎合併胰臟管擴大及結
    石施行第一次手術甚為適當，嗣病患王永勝因解血便而再次住院，經被告安排上
    、下腸胃道鏡檢查，並以輸血及藥物治療，亦認其處置正確。至該鑑定報告雖以
    被告「施行第二次手術之時間稍晚」，惟同時亦認定「由於病患才經過第一次手
    術，醫師已盡力設法找出出血點，而在屢次檢查並未發現確實出血所在的情況，
    迫使醫師最後才以剖腹探查（第二次開刀）去尋找出血點來止血，因而延誤時間
    ，應可理解及原諒」﹔至病患王永勝於第二次住院後，於八十三年二月一日下午
    施行大腸鏡檢查但並未發現出血位置，接連兩天亦未出現解血便情形，但於進食
    後會有腹脹情形，經值班醫生車參聖下處方對王永勝施打Primperan 針劑治療，
    迄二月四日晚間王永勝又開始解大血便，而此注射Primperan 是否肇致王永勝大
    量出血之原因，經本院前審函請行政院衛生署醫事審議委員會鑑定結果，其鑑定
    意見為：
    「一、Primperan 主要作用於胃的平滑肌，加強蠕動，以減輕腹脹，對術後腹脹
          的病人，為常用的藥物。本病人王永勝於術後18日以後（2月4日），進食
          後發生腹脹，沒有機械性腸阻塞情況下，給予Primperan 藥物，可幫忙減
          輕腹脹，對此病人而言，依當時的病情，為合理的治療。
      二、本病人的出血點，為胰臟頭部的假性動脈瘤出血，Primperan 不會作用於
          血管的平滑肌，因此使用此藥，並不會導致本病人的大量出血，且病人是
          術後日以後，才使用此藥，並不會造成吻合處出血，故與此次大量出血
          ，並無直接關係。
      三、Primperan 主要禁忌為腸子的機械性阻塞，鉻細胞瘤及癲癇症，本病人並
          無此禁忌，對此病人而言，不會造成直接或間接的傷害。」
    有該署八十七年六月十五日衛署醫字第八七０三二六二０號函檢附該署醫事審議
    委員會鑑定書（編號86249.下稱第二次鑑定書）在卷可稽，是依此鑑定結果確認
    注射Primperan 不會作用於血管之平滑肌，因此使用此藥並不會導致病人王永勝
    大量出血，並確認王永勝之出血點係「胰臟頭部的假性動脈瘤出血」。
    至告訴人另以：(1)Primperan藥物對於小腸壁之臑動有促進作用，而本案空腸吻
    合術開刀之傷口為小腸接頭處，該藥物既有促進小腸臑動之作用，自有導致空腸
    吻合處撐裂之可能，是在法醫中心之鑑定書中之二、顯微鏡觀察結果：小腸仍可
    見腔內有纖維性的出血現象，醫審會就此部分，未加審酌。(2) 依常用藥物治療
    手冊記載，Primperan 針劑之禁忌為胃腸障礙、穿孔或出血、嗜鉻細胞瘤、癲癇
    、懷孕、泌乳等症狀，而醫審會之鑑定意見卻僅謂其禁忌為腸子的機械性阻塞、
    鉻細胞瘤及癲癇症而論定被害人無此禁忌，顯己缺漏該藥物之禁忌症中之「穿孔
    、出血」等症狀，有重新鑑定之必要。而聲請重新鑑定，本院前審依被告之聲請
    ，再檢送有關病歷等資科函請行政院衛生署醫事審議委員會為第三次鑑定，就此
    其鑑定意見認：
    「一、本病人為胰臟頭假性動脈瘤破裂出血，非胰管空腸吻合處之滲漏後造成附
          近組織及血管糜爛所引起的出血。而病人小腸腔內有纖維性之出血現象，
          此乃為慢性之出血，並非大量出血，且有可能是動脈瘤出血經吻合處流入
          小腸腔內，屍體經過半年後才解剖之現象，病人在打Primperan 之前，即
          有出血情形，故出血應與打Primperan無關係。
      二、依藥物使用手冊記載，Primperan 針劑之禁忌為：腸胃道之機械性阻塞，
          穿孔或出血，鉻細胞瘤，癲癇症。本病人為胰臟頭假性動脈瘤出血，並無
          上列之病情。」
    此有行政院衛生署八十八年六月三日衛署醫字第八八０三五六三二號書函檢送該
    署醫事審議委員會鑑定書（編號：87198 ，下稱第三次鑑定書）乙份附卷可憑，
    依此益徵注射Primperan針劑與本件病患王永勝之出血無關至明。
(三)至上開第一次鑑定一面指被告第二次開刀時機稍晚，一面又稱應可理解及原諒，
    究其真意為何﹖被告究有無醫療之過失﹖本院前審依被告之聲請，再檢送有關病
    歷等資科函請行政院衛生署醫事審議委員會鑑定，就此其鑑定意見認：
    「詳閱病歷及病程摘要：關鍵在於83年2月4日21：30到83年2月5日下午之間，病
    患出血休克，而醫師給予血液、水分之治療，因出血速度太快，生命跡象不穩，
    而在04 ：30 行第一次血管攝影及栓塞（栓塞失敗，因為生命跡象不穩，送回病
    房治療），第一次血管攝影發現是假性動脈瘤出血。回病房後，繼續急救穩定血
    壓，於11 ：30 再行栓塞（栓塞動脈瘤止血為一種治療方式，且為此情下合適
    之處理方式），但因血管開口異常扭曲，而無法栓塞成功。醫師在此情況下於13
    ：00 與家屬解釋準備手術 (剖腹探查及找出出血點止血)，並於術後將病人轉入
    加護病房，繼續急救。而在16：30準備完後，送入開刀手術。後因病人大量出血
    ，輸血、休克、多重器官衰竭，而終告不治，但在這關鍵的一天之中，醫師仍儘
    最大力量來急救、診斷及治療病人，鄭醫師選擇之治療方式（血管栓塞）及時機
    為此病情下之正確處理方式。所以我們認為本病處理，亦無不當。」
    亦有上開第三次鑑定報告可參，依此鑑定報告明確認定王永勝於八十三年二月四
    日至同年月五日間出現出血休克情形時，被告即給予血液、水分治療，盡最大力
    量急救、診斷及治療病患，並進行血管攝影、栓塞等治療方式，此依病患王永勝
    當時之病情所為之處理方式正確，被告就此所為並無何醫療過失。
(四)至上開第一次鑑定書鑑定意見雖載明：「當鏡檢報告並沒有發現任何出血點，而
    且病患持續有解血便、血壓下降的情形時，就應該立即安排血管攝影以確定出血
    位置、必要時應緊急手術治療。等到病患已經出現休克現象時，再做血管攝影及
    栓塞並不容易，而且此時病患又接受另一次大手術，無疑危險性更高，所以病患
    術後可能因休克時間過長，造成多重器官衰竭而死亡」等語，而告訴人乙○○、
    甲○○亦指述王永勝因解血便而再行於八十三年一月二十九日入院治療，其間並
    持續出血及解血便，而指摘被告未能及時實施血管攝影以探查其出血點並為必要
    之治療，玆查病患若有出血、解血便並至血壓下降等情形時，施行血管攝影固較
    能正確檢查出其出血位置，依本件病患王永勝當時之病情，於鏡檢報告未發現出
    血點，而仍持續有解血便、血壓下降之情形，是否就應立即安排作血管攝影以確
    定出血位置﹖就此經本院前審函請行政院衛生署醫事審議委員會再行鑑定結果認
    ：「 (一）血管攝影檢查，雖然有其臨床之診斷及治療效果，但仍有其危險（出
    血，穿孔），也有其決定實施之時機。一般在出血量每一分鐘1cc 以上或是8 小
    時需輸血達500cc以上，來行血管攝影較有診斷價值，本病人於83年2月1 日，腸
    道鏡檢無發現出血點後，病人有三天無出血症狀，所以應無立即行血管攝影之條
    件。(二)本病人於手術後十一天因血便住院，病患之出血為間斷性的出血，且出
    血位置罕見，故不易查出，且出院狀況穩定。而表現是腸胃道出血，上、下消化
    道鏡檢查為最基本，直接，有用之檢查，而非毫無相關檢查。而血管攝影有其適
    用條件及併發症（已於前述提及），且病人之出血為間斷性的，更不易查出。」
    ，有上開第三次鑑定書可參﹔而參酌被告於本院前審調查時所提出之血管攝影文
    獻及血管攝影時機文獻（見本院更一卷第五０至五四頁），亦載明：依臨床經驗
    ，出血量為每分鐘1.5 西西以上，且需有持續出血，始能有效實施血管攝影，即
    以每八小時輸血量達五百西西以上，且病人持續出血時，作為可否實施血管攝影
    之判定依據。經查本件病患王永勝因解血便於八十三年一月二十九日再次住院，
    經實施上、下消化道鏡檢查均未發現出血點，其間並有三天均未有出血症狀，依
    此病患王永勝之症狀，應尚非立即施行具有危險性的侵襲性檢查方法之血管攝影
    之時機，況查在病人尚未具實施血管攝影之條件及時機下，即貿然實施血管攝影
    ，非但對病患具有危險性，亦屬醫療資源之浪費，本件依病患王永勝之解血便及
    出血情況等症狀，依序安排最基本、直接、有用之上下消化道鏡撿查，惟仍未能
    發現病患王永勝之出血位置，迄二月四日晚間，病患王永勝突出現大量解血便，
    血壓下降、血紅素下降及大量輸血起，因而安排血管攝影以期發現出血點，是本
    件依病患王永勝之症狀循序先以不具侵襲性之鏡檢等方法，再以具侵襲性之檢查
    方法－血液攝影檢查，其循序所為之檢查，實無延誤之可言。至最高法院前發回
    意旨以：被告於偵查中自承當初有懷疑「胰臟頭部出血」，則被告於醫療時何未
    盡早注意及此，而對症治療﹖並供承「紅血球核子掃描（RBC SCAN）比血管攝影
    能診斷較少的出血量」，則何以被告於病患王永勝第二次入院之初，且於血管攝
    影無從檢查（因出血量少之故）時，未及時使用紅血球核子掃描檢查，以便及時
    發現病因﹖就此病患王永勝在八十三年二月一日晚尚至同年月四日未解血便且血
    壓正常之期間（即血管攝影無從檢查期間），有無以「紅血球核子掃描」（ Ｒ.
    Ｂ. Ｃ. ＳＣＡＮ）之必要性及其診斷出血部位之可能性﹖就此經本院前審函請
    行政院衛生署醫事審議委員會鑑定結果認：「紅血球核子攝影（ＲＢＣscan），
    雖有較高之敏感性（0.5 ml/min），但是其特殊性及診斷性一般較低，其定位的
    診斷價值亦不高。在83年2月1日至83年2月4日之間，因無出血現象（無血便、血
    壓正常）所以診斷性不高，亦無法診斷其出血部位（胰臟頭出血點）。」（見上
    開第三次鑑定書），顯見被告未對病患王永勝使用紅血球核子掃描檢查，亦無不
    當之處。
(五)至上開第一次鑑定書鑑定意見雖載稱：「對於該病患出血原因，依據病歷手術記
    載及法醫解剖報告，我們認為可能的原因是因胰臟空腸吻合處滲漏，而造成空腸
    壁及周圍血管侵蝕而出血．．．」等語，惟查經該行政院衛生署醫事審議委員會
    上揭第二次鑑定結果確認病患王永勝之出血點係「胰臟頭部的假性動脈瘤出血」
    ，嗣本院前審就病患王永勝第一次手術後之胰臟空腸吻合處究竟有無滲漏﹖是否
    因此而造成空腸壁及周圍血管侵蝕而出血﹖復函請行政院衛生署醫事審議委員會
    再行鑑定，經鑑定結果認：
    「一、由病歷檢視，第一次手術之胰管空腸吻合處應只有輕微之滲漏情形。原因
    如下：
    1.病人於第一次手術後第十三天發生腹脹，血便之腸胃道出血症狀，而沒有吻合
      部位滲透之局部潰爛及腹膜炎的發燒、腹痛、壓痛等症狀。
    2.屍體解剖亦無法顯示有滲漏及潰爛現象。
    3.但在病歷中有吻合處局部leak的記載，此為術後未完全恢復的情況。
      由以上情形，我們認為第一次手術之吻合處，雖有局部滲漏，但並無明顯滲漏
      所造成的附近組織腐蝕現象。
    二、本病人的出血部分，為胰臟頭部的假性動脈瘤出血。
    1.手術記錄為胰臟頭之胰臟下動脈出血。
    2.而血管攝影亦為假性動脈瘤出血。
      因此，（被告以）本病人出血與手術，並無直接關係之陳述是合理。」
    有上開第三次鑑定書可稽，是被告所辯病患王永勝係胰臟頭部的假性動脈瘤出血
    ，血流到胰管，順著胰管流到吻合處，因流量太多，撐開縫合線，吻合處才會有
    輕微滲漏，並非原手術之吻合處滲漏等語，應屬可採，公訴意旨認病患王永勝係
    「胰臟空腸吻合處滲漏及出血」，核與事實不合，容有誤會，玆病患王永勝之胰
    臟頭部的假性動脈瘤出血既與被告就病患王永勝所患之慢性胰臟炎合併胰管擴大
    及結石所施行之手術無關，自難令被告就病患王永勝之胰臟頭部的假性動脈瘤出
    血負何責任﹔至被告於偵查時雖供稱被害人胰臟空腸吻合處出血有可能係手術縫
    合不好所致等語（見偵查(一)卷第七五頁），惟查病患王永勝並非因第一次手術之
    胰臟空腸吻合處輕微滲漏而導致出血，其出血位置乃是胰臟頭部的假性動脈瘤出
    血，已如上述，況查被告於偵查時所稱被害人胰臟空腸吻合處出血「有可能」係
    手術縫合不好所致之語，並非承認其手術確有縫合不好而導致出血，且病患王永
    勝之胰臟空腸吻合處之輕微滲漏係胰臟頭的假性動脈瘤出血所致，是尚難依被告
    上揭供述即據為不利被告之認定。
(六)至告訴人以本案之開刀手術乃因被害人王永勝之胰臟胰管結石，造成慢性胰臟炎
    ，經被告診治後認係「慢性胰臟炎合併胰管擴大及結石」，並決定以手術開刀取
    出結石為醫療方式，則被告既進行開刀手術，對於胰臟管內之結石是否應予全數
    清除，質疑被告何以於手術中未將結石全數清除，就此經本院本審函請行政院衛
    生署醫事審議委員會鑑定結果認：「病人為慢性胰臟炎合併胰管結石及疼痛就醫
    ，慢性胰臟炎合併胰管擴大及結石，常因疼痛而接受手術治療。手術形式主要分
    為兩種，一為胰管引流，二為胰臟切除，而胰臟切除會造成血糖控制不良，比較
    少使用；而胰管引流為較常用之手術，且有低的死亡率。又結石之取出與否，並
    不是手術的重點，且位於小胰管內之結石更是不易取出，也不需全數取出。」，
    有上揭第三次鑑定書在卷可考。至最高法院此次發回意旨以：(一)醫事審議委員
    會第一次鑑定意見稱：「對於該病患（指王永勝）出血原因，依據病歷手術記載
    及法醫解剖報告，我們認為可能的原因是胰臟空腸吻合處滲漏，而造成空腸壁及
    周圍血管侵蝕而出血：：：」（見偵查(一)卷第三十二頁）。被告亦供稱：「通常
    胰臟炎比較容易造成周圍血管侵蝕出血等併發症。」「：：：第二次開刀時掀開
    王永勝的內臟，已經都是血，都是黑色，是有一段時間留在病人身上的血，應該
    是病人開刀處沒有長肉，所以癒合不好，發現大量的出血，是在空腸吻合處的地
    方：：：」（見第一審卷第二十頁、第八十一頁背面）。醫事審議委員會第三次
    鑑定意見則推翻其第一次鑑定意見稱：「：：：我們認為第一次手術之吻合處雖
    有局部滲漏，但並無明顯滲漏所造成附近組織腐蝕現象：：：，本病人出血部分
    為胰臟頭部的假性動脈瘤出血：：：，與手術（第一次手術）並無直接關係之陳
    述（指被告之陳述）是合理」（見第二審更一字卷第二四三頁）。該鑑定意見主
    要依據，係屍體解剖無法顯示滲漏及潰爛現象（同卷同頁）。惟該鑑定意見既謂
    ：「由病歷檢視第一次手術之胰管空腸吻合處，應只有輕微之滲漏情形：：：」
    （同卷第二四二頁背面）。被告在原審曾具狀稱：「吻合處若發生滲漏，勢必造
    成腹腔內嚴重潰爛：：：」（見第二審上訴字卷第二十五頁）。參與第二次開刀
    （助手）之醫師李威震證稱：第二次開刀「發現胰管內側出血，原來接頭更深的
    地方。」「先打開原來接頭，出血點用縫合手術來止血，把有病變體部分及尾部
    分拿掉（指切除），胰管斷端縫起來」（見偵字第二六七九號卷第二十一頁背面
    ）。台灣高等法院檢察署法醫中心（以下簡稱法醫中心）鑑定書亦記載：「胰臟
    體部似乎已切除。」「……因胰管結石手術後，縫合處附近血管性併發症引起出
    血：：：」（見偵查(一)卷第六十五、六十七頁）。病變部位既已切除，如何尚能
    於屍體解剖後顯示滲漏致潰爛之現象﹖既因第一次胰管結石手術後所引起出血，
    如何尚能謂與該手術無直接關係﹖ (二）病患王永勝經被告診斷為慢性胰臟炎及
    胰管結石，並認為要拿掉石頭，做引流才能解決病患之疼痛（見同卷第三十三頁
    背面），參與開刀之醫師李威震亦證稱：「開刀主要把胰臟切開，將石頭拿出來
    。」「結石通常會併存發炎」等語（見偵字第二六七九號卷第二十一頁、第二十
    二頁）。依中華現代外科學全書記載：手術將主胰管切開以取出所有結石（見第
    二審更一卷第九十九頁、第一○四頁）。依法醫中心鑑定書記載：「：：：並可
    見於一段小腸有端及端之縫合，固定後可見十二指腸膽道開口近胰臟頭部有多條
    藍色尼龍縫線，切面可見胰管明顯擴張，且有許多白色硬的石頭：：：」被告亦
    承認僅拿掉五、六個石頭（指石頭未完全取出，見偵查(一)卷第三十四、六十五頁
    ）。王永勝第一次手術，主要是取出石頭（見前被告供述），醫事審議委員會第
    三次鑑定意見竟謂：「結石之取出與否，並不是手術的重點，且位於小胰管內的
    結石更是不容易取出，也不需全數取出」（見第二審更一字卷第二四四頁），其
    依據何在﹖告訴人等既有上開之疑義，且與被告行為是否成立業務過失致人於死
    罪有關，原審未予釐清，又未再將卷證送請醫事審議委員會或其他機關鑑定，難
    認無違等語，就此本院本審以：行政院衛生署醫事審議委員會第三次意見稱：「
    結石之取出與否，並不是手術的重點，且位於小胰管內之結石更是不易取出，也
    不需全數取出」等語，依據何在？又施行胰臟縱向切開、胰管取石術及Y 型胰臟
    空腸吻合手術，如再開刀後空腸吻合處有滲漏之問題時，是否會產生腹膜炎之症
    狀（依被告於本院本審所提出之醫學文獻所載：病人施行胰臟切開合併胰臟空腸
    吻合術時，如有明顯的吻合滲漏，勢必造成胰臟及胰臟附近組織的大量崩解，而
    以腹膜炎的臨床病症顯示」等情，再行函請行政院衛生署醫事審議委員會鑑定，
    其鑑定結果認：「 (一）本慢性胰臟炎病理所採取的手術方式以引流、減壓達到
    治療目的，根據標準手術步驟，在胰臟縱向切開後，主胰管及副胰管應被充分打
    開，已達引流目的，所有裸露出的管內明顯堵塞物，包含結石也可盡量去除。鄭
    醫師在第１次的手術步驟中也曾施行胰管取石術 (見手術紀錄），至於較細小的
    胰管分支內，若有不明顯的鈣化或結石，目前手術技術上實無法全數去除，故結
    石取出與否，則不是本手術的標準步驟。(二)至於施行胰臟縱向切開、胰管取石
    術及Y 型胰臟空腸吻合手術後，若發生空腸吻合處滲漏時，在適當的體外引流下
    ，臨床上腹膜炎症狀不會發生，但是滲漏處附近組織，仍會產生發炎的病理反應
    ，端視滲漏範圍的大小而定。」有該署九十一年十月十六日衛署醫字第０九一０
    ０六四四九三號函檢附該署醫事審議委員會鑑定書 (編號910113.)在卷可稽，依
    此鑑定意見即已明確認定施行縱向胰臟切開合併胰臟空腸吻合術時，胰臟內較細
    小之胰管分支內之鈣化或結石，於目前手術技術上實無法全數去除，被告於病患
    王永勝罹患「慢性胰臟炎合併胰管擴大及結石」，施行縱向胰臟切開合併胰臟空
    腸吻合術時，自難一昧指摘被告未將胰臟內之結石全數清除，且依被告於本院本
    審調查時供稱為病患王永勝施行第一次手術時，因為有部分的結石在胰臟的頭部
    位置無法摘取，如果要摘除的話可能會造成出血或急性胰臟炎，且因結石與胰管
    壁連的很緊，管腔都被結石擋住，沒有器械可以把結石挖出 (如果硬挖的話，會
    傷到胰管壁），所以如果要拿掉胰臟頭部的結石，要將胰臟頭部的胰管切開，而
    如將此胰管切開，就沒有辦法在狹隘的空間進行胰管空腸吻合術，一般也不會做
    胰臟頭部手術，因為可能會失敗而造成病人死亡，所以當時決定將此部份結石留
    下來，但因我們在胰臟體部有做個吻合手術，胰臟頭部內結石會順著胰管經由大
    小腸排出等語 (見本院更二卷第六十頁、第一一五頁及第一一六頁），而依前所
    述，病患王永勝出血位置係胰臟頭部的假性動脈瘤出血，因而致胰管空腸吻合處
    滲漏，並非該第一次手術之吻合處滲漏出血，是上開第一次鑑定報告所稱：「對
    於該病患（指王永勝）出血原因，依據病歷手術記載及法醫解剖報告，我們認為
    可能的原因是胰臟空腸吻合處滲漏，而造成空腸壁及周圍血管侵蝕而出血：：：
    」等語，核與病患王永勝實際出血位置不符。又被告於本院本審調查時亦供稱病
    患第二次住院時，先後施行兩次血管攝影，以確定出血位置，並以栓塞方式止血
    未果時，就進行剖腹探查合併近全胰臟切除術急胰管取石術，發現第一次開刀之
    吻合處的角落有被血塊擠開的現象，所以就將胰臟體部 (就是胰臟中間位置）及
    尾部切除，並未全部切除胰臟等語 (見第二審更二卷第四一頁）。至最高法院此
    次發回意旨另以：被告自稱：「第二次開刀我們認為應該是唯一的出血點，所以
    就做胰臟切除、出血點的縫合及胰臟斷端的縫合」。參與開刀之醫師李威震亦作
    相同之供述（見偵查(一)卷第三十四頁背面、偵字第二六七九號卷第二十一頁背面
    ）。但台灣高等法院檢察署法醫中心鑑定書記載：「：：：近縫合處確實有一條
    動不連續（出血點），且有纖維性出血：：：」（見偵查(一)卷第六十六頁）。
    如有一條動不連續，是否被告疏於注意致未予縫合，以致血液繼續流出，如屬
    無訛，則被告能否謂其無應注意、並能注意而不注意之情形，尚待究明釐清等語
    ，惟依前所述，本件被告施行第二次開刀是係就胰臟體部（即胰臟中間位置）及
    尾部切除，並非將胰臟全部切除，而第一次手術之縫合處係因病患王永勝之胰臟
    頭部的假性動脈瘤出血，致該吻合處滲漏，並非被告於第一次手術時未將該吻合
    處縫合，以致血液繼續流出。
(七)台灣高等法院檢察署法醫中心法醫鑑定書雖載稱：「死者于一月二十九日第二次
    入院，于二月五日才懷疑併發症之可能，在診斷上似有疏忽」等語。然法醫之鑑
    定書，係偏重於解剖屍體，找出死因，並非就醫療過程是否有過失為研判。而行
    政院衛生署醫事審議委員會，係結合多數專精醫學之醫師，集思廣義為專門之鑑
    定，且為政府專為醫療糾紛、疏失案件所設之專門機構。且本案係將上開法醫之
    鑑定書、驗斷書、相驗屍體證明書、連同卷宗及相關醫院全部病歷、Ｘ光片及報
    告等所有資料送請行政院衛生署醫事審議委員會為鑑定，該鑑定委員會之專家，
    已參酌上開法醫之鑑定書（詳見醫事審議委員會第一次鑑定書第一頁最後二行）
    ，已認定被告就病患王永勝所為之診斷及所施行之手術，暨病患王永勝第二次住
    院時，依其病情而為之上、下腸胃道鏡檢、輸血及藥物治療，均甚為正確（第一
    次鑑定書），所為治療過程、結石之清除及使用針劑亦均無不當之處（第二、三
    、四次鑑定書）。是上開法醫中心之鑑定書，既經醫療糾紛專設之鑑定機關行政
    院衛生署醫事審議委員會加以參酌，另為更專業之鑑定，自不能再憑該法醫鑑定
    書載有「在診斷上似有疏忽」之不確定文句，資為被告不利之認定。至告訴人於
    本院前審時雖以上開第三次之鑑定書鑑定意見有偏頗而不公正，並聲請傳訊該次
    鑑定委員到庭作證，而檢察官亦請求傳訊上開第一次鑑定之委員到庭作證，惟按
    行政院衛生署醫事審議委員會乃政府專為醫療糾紛所設之鑑定機構，其委員均由
    專精醫學之醫師擔任，其集思廣義所作之醫療鑑定意見，應屬客觀公正，告訴人
    任意指為偏頗不公正，自非可採。至本件經行政院衛生署醫事審議委員會為第一
    次鑑定後，嗣經本院先後就上開第一次鑑定書所載未盡明確之疑點，再行函請該
    醫事審議委員會鑑定，已據該醫事審議委員會先後三次詳加鑑定在卷，本院認無
    依告訴人及檢察官之聲請傳訊該等鑑定委員到庭作證之必要。至告訴人指摘被告
    擔任病患王永勝之主治醫師，竟未盡巡房之責乙節，惟此為被告所否認，且查被
    告當時擔任長庚醫院一般外科主治醫師兼急診室主任，其所負責診治之病患非僅
    有病患王永勝一人，且其除須負責急診室之業務外，尚須擔任一般外科門診及手
    術工作，自無可能將所有精力灌注於病患王永勝一人身上，且該醫院尚有其他醫
    生駐診可隨時處理病患王永勝所發生之狀況，況查病患王永勝之出血原因與被告
    有無巡房亦無直接關係，自難以被告是否善其盡巡房之責而認被告就病患王永勝
    之治療過程有過失，附此敘明。
(八)告訴人又以自公保處調出之長庚醫院向公保處請款所附資料中之二次手術紀錄單
    ，僅有李威震醫師之簽名而無被告之簽名，而長庚醫院之病歷中之手術紀錄單則
    有被告之簽名，顯係事後所簽，因而質疑被告究竟有無真正執刀手術乙節，經本
    院前審傳訊證人李威震醫師到庭證稱：伊任職長庚醫院一般外科醫師，八十三年
    一、二月間病人王永勝在該醫院二次手術，伊均有參與，並有在手術紀錄單上簽
    名，但不一定每位參與醫師都簽名，丙○○醫師亦都有參與手術等語（見本院更
    一卷八十七年八月二十五日訊問筆錄），顯無告訴人所疑被告未真正執刀手術之
    情事。
(九)本件病患王永勝於八十三年一月七日因腹部疼痛至長庚醫院就診，經被告診斷係
    罹患性胰臟炎合併胰管擴大及結石，而施行縱向胰臟切開合併胰臟空腸吻合術後
    ，仍出現解血便及如廁時暈厥等現象，經再行住院，安排作上、下腸胃道鏡檢查
    、輸血及藥物治療，惟仍未發現出血點，嗣經實施血管攝影，確認出血位置，經
    以栓塞方式未能止血，由被告施行剖腹探查合併近全胰臟切除術及胰管取石術，
    然病患王永勝仍因心肺衰竭不治死亡，至告訴人指訴被告於醫療過程中應注意而
    疏於注意，始肇致病患王永勝之死亡，則本件應審究者為被告就病患王永勝所為
    之診斷是否正確？所為診斷後之治療過程是否妥適？確認病患王永勝出血部位是
    否有所延誤？其出血原因是否係因被告施行手術不當所致等情，而查被告於其間
    就病患王永勝所為之診斷、療程、檢查及手術等情，均詳載於病患王永勝住院病
    歷、急診病歷、護理紀錄單及相關Ｘ光片，而被告於偵查時、原審法院審理時及
    本院歷次調查、審理時亦供述其就病患王永勝所為之治療過程如上揭病歷等資料
    所載，玆檢察官於本院本審言詞辯論期日就：主治醫生例行之任務、被告之前曾
    否經歷相同病例、安排第一次開刀之時間是否適當、被告施行手術時之精神及技
    術是否良好、第一次開刀之結果是否自認良好不會發生滲漏、有無每天巡房、看
    病歷表、聽取住院醫師報告、在對病患王永勝施行血管攝影前有何指示、病患王
    永勝之出血與被告之手術有無直接關係、被告當時是否懷疑該出血為手術之後遺
    症、如何決定對病患王永勝施行上、下腸胃道鏡檢查及是否延誤對病患王永勝施
    行血管攝影等情詢問被告，然此亦無非係就被告於上揭時間對病患王永勝所為之
    診斷、療程、檢查及手術等過程加以確認及釐清，或係就被告個人主觀事宜而與
    醫療無關之事項加以詢問，本件被告所為之診療及手術過程，既已詳載於上揭病
    患王永勝之住院病歷、急診病歷、護理紀錄單及相關Ｘ光片，儘可依此等資料據
    以審酌被告就病患王永勝所為之診療及手術等過程有無應注意疏於注意之情事，
    至檢察官於是日另欲就附表所載之事項請求詢問被告，然查各該所欲詢問者無非
    係就：被告就病患王永勝之出血處置是否妥適、第一次所為之空腸吻合手術是否
    吻合處因縫合不良而滲漏致潰爛（檢察官仍認定病患王永勝之出血位置為第一次
    手術之吻合處滲漏出血）、病患王永勝之胰臟頭部的假性動脈瘤出血是否係因第
    一次手術之吻合處縫合不良致漏出胰液所致、被告進行第二次手術是否將胰臟全
    部切除、第二次開刀前是否已就病患王永勝之病情詳加瞭解等事項，然查此等事
    項因事關被告對病患王永勝所為之醫療過程及其處置與病患王永勝之死亡是否有
    相當因果關係，因而於偵查中、原審法院審理時及本院歷次調查、審理時均已詳
    加訊問在卷，並先後四次函請行政院衛生署醫事審議委員會予以鑑定在卷，自已
    無再重複調查之必要，此被告及其辯護人亦認無再就此等事項詢問之必要，是本
    院本審言詞辯論期日時認應係就本案前所為調查之證據結果加以辯論，而認檢察
    官就如附表所請求詢問被告之事項已無再加調查之必要，因而當庭駁回檢察官就
    附表所載之事項詢問被告及其對審判長諭知辯論提出之異議，又檢察官以「事實
    未調查清楚，無法論告」，然查若公訴人認被告之犯罪事實尚未調查清楚，又何
    以竟提起公訴，且查檢察官提起之上揭犯罪事實，歷經原審法院審理及本院先後
    三次之調查、審理，已詳加調查在卷，本院於本審調查時並迭次諭知告訴人提出
    所應調查之證據，檢察官於本院九十一年十二月二十七日調查時亦到庭並提出調
    查證據聲請書（各該聲請調查證據前均已調查審酌在卷），其於本院本審言詞辯
    論時，或係就被告個人主觀事宜而與醫療無關之事項加以詢問，或係就前已經調
    查、訊問之事項請求詢問被告，本院因而駁回檢察官之聲請詢問被告，惟此實難
    遽認「事實尚未調查清楚，而無法論告」，附此敘明。
(十)按刑法上所謂過失，係指行為人雖非故意，但按其情節應注意，並能注意而不注
    意者，同法第十四條第一項定有明文。本件被告為醫治病患王永勝之慢性胰臟炎
    合併胰管結石疾病，在診斷及手術治療過程中並無不當或疏失之處，且已盡其注
    意為之，除有上開行政院衛生署醫事審議委員會先後四次之鑑定書附卷為憑外，
    並有馬偕醫院及長庚醫院分別出具之王永勝病歷原本、影本、Ｘ光報告、Ｘ光片
    、手術紀錄單影本、護理紀錄單影本、病理組織檢查報告單影本、死亡證明書影
    本、相驗屍體證明書、驗斷書及解剖勘驗筆錄等為證，堪以認定。雖然該病患於
    手術後另因胰臟頭部假性動脈瘤破裂出血，導致多重器官衰竭而死亡，究不能因
    此即指被告有業務上過失致人於死之刑責。此外復查無其他積極證據，足以證明
    被告犯罪，依法自應諭知被告無罪之判決。原審未予詳研，遽為被告有罪及科刑
    之判決，尚嫌未洽。公訴人依告訴人之請求提起上訴，其上訴意旨以被告對病患
    王永勝施以Primperan注射致病患大量出血，該次注射有無必要，是否對病患有
    害，亟待送鑑定云云，惟此業經本院前審送請行政院衛生署醫事審議委員會鑑定
    在案。被告上訴意旨指摘原審判決不當，為有理由，自應由本院將原判決撤銷改
    判，依法諭知被告無罪。
據上論斷，應依刑事訴訟法第三百六十九條第一項前段、第三百六十四條、第三百零
一條第一項，判決如主文。
本案經檢察官施慶堂到庭執行職務。
中      華      民      國      九十二      年    三    月     十三     日
                              臺灣高等法院刑事第三庭
                                  審判長法  官  張  連  財
                                        法  官  林  明  俊
                                        法  官  張  傳  栗
右正本證明與原本無異。
如不服本判決應於收受送達後十日內向本院提出上訴書狀，其未敘述上訴之理由者並
得於提起上訴後十日內向本院補提理由書（均須按他造當事人之人數附繕本）。
                                        書記官  秦  慧  榮
中      華      民      國      九十二  年      三      月     十四     日
附表：
、在解鮮血之後，判斷自動愈合之前，這段期間，除等待血管攝影時機之外，難道
沒有其他方法可想
、空腸吻合術術後胰液滲漏，致小腸出血，除了開刀之外，是不應該期待自動愈合
對嗎。
、你什麼處置都沒做，所以不應該有自動愈合的期待對嗎。
、因為你沒有掌握病人這些變化訊息，所以沒有決定馬上開刀
。第六組：假性動脈瘤
１、本案你發現出血處不是縫合處。
２、是離縫合處二公分的地方。
３、縫合處有漏。（ＬＥＡＫ）
４、他不是出血點。
５、但他會漏出胰液。
６、胰液侵蝕小腸，若位於動脈，就造成假性動脈瘤。
７、假性動脈瘤破裂所以出血。
８、即使縫的不錯，也有漏出來的可能。
９、但如果縫得好當然會降低漏出來的機率。
１０、縫得好不好，除了技術外，醫生的精神、體力狀況也很重要。
、你的技術不會有問題。
、因此可能出在精神及體力。
、那是一定會發生。
、所以這是很危險的手術，沒有幾個醫生敢開這種刀
      第七組：第二次開刀
１、第二次開刀你把空腸吻處切除，重新縫好。
２、再把出血處止血。（如何做）
３、除此之外還做什麼事。（胰臟切除）
４、幾乎全部切除。
５、因為它已經瀾掉了。
６、第一次開刀認為沒有問題，引流就可以了。
７、病人是慢性胰臟炎，從一月十七日第一次開刀，到第二次二月五日開刀，不應該
    發炎的原因而瀾掉。
８、那是第一次開刀的後遺症。
９、這也是胰液侵蝕胰臟的結果。
１０、還做什麼事。（切除小腸二十四公分）
、是在距縫合處十六公分的地方。
、因為它已經瀾掉了。（出血性潰瀾）
、它與縫合處是不同的地方。
、它在第一次開刀時沒有這個病變。
、這也是第一次開刀的後遺症。
、這也是胰液侵蝕胰臟的結果。
、這一段也曾經大量出血。
、切二十四公分小腸不對生命不會有太大影響。
、但是把胰臟幾乎切除，應該沒有活命的希望。
、所以第二次開刀時，你就知道病人會死。
、血管攝影時，也看到那二十四公分小腸出血。
      第七組：
１、切除小腸及胰臟的病變，其實比吻合處二公分這個假性動脈瘤嚴重。
２、第一次開刀縫得很糟糕。
３、失敗原因不是技術不好。
４、是精神、體力影響。
５、是不可避免的後遺症。
６、二月一日被斷定小腸出血，就應該開刀，沒有第二條路可走。
７、因為你的住院醫師不了解，所以沒有做這種決定。
８、你也什麼都不知道，所以沒有馬上決定開刀。
９、因為你沒有巡房、開晨會、看病歷、檢討住院醫師處方，所以什麼都不知道。
    開刀。


司法院資訊處製作；財團法人民間司法改革基金會備份。
